【裁判字號】    98,交聲,3179
【裁判日期】    981231
【裁判案由】    聲明異議
【裁判全文】
臺灣高雄地方法院交通事件裁定        98年度交聲字第3179號
原處分機關  交通部公路總局高雄區監理所
異  議  人  甲○○
即受處分人
上列異議人因違反道路交通管理處罰條例案件，對於交通部公路
總局高雄區監理所民國98年11月25日所為之裁決（高監自裁字第
裁80-N00000000號），聲明異議，本院裁定如下：
    主  文
原處分撤銷。
甲○○汽車駕駛人，駕駛汽車經測試檢定酒精濃度超過規定標準
，吊扣小型車普通駕駛執照拾貳個月，並應接受道路交通安全講
習。
    理  由
一、異議意旨略以：異議人即受處分人甲○○於民國97年10月2
    日，在高雄縣岡山鎮○○路，因酒後駕駛自小客車，經經對
    異議人酒測，測得異議人呼氣酒精濃度每公升0.67毫克而遭
    舉發及移送。異議人嗣後經臺灣高雄地方法院檢察署檢察官
    （異議狀誤植為法院）予以緩起訴處分，並命異議人服義務
    勞務40小時，異議人並已履行完畢，然原處分機關再予裁處
    吊扣異議人聯結車職業駕駛執照，惟異議人是靠駕駛職業聯
    結車謀生，如被吊扣駕駛執照，將影響全家人生計，爰請求
    撤銷罰鍰及吊扣駕駛執照處分等語。
二、本件異議人酒後駕車之違規行為單一，而罰鍰、吊扣駕駛執
    照及施以道路交通安全講習等法律效果（處罰效果）與違規
    行為之存否俱無從分離，且聲明異議係由法院審查受處分人
    所涉之違規事實是否成立，及原處分所適用之法條是否正確
    、裁罰是否適當，是以異議人雖僅就罰鍰、吊扣駕駛執照部
    分聲明異議，惟為貫徹司法審查作用，並避免法院嗣認定駕
    駛人並無交通違規行為，惟駕駛人卻已遭原處分機關裁處施
    以道路交通安全講習確定之不合理現象，本院亦應就施以道
    路交通安全講習法律效果予以審理，且於對原處分失當時，
    應自為處分，並就罰鍰、吊照及安全講習等處罰效果，宜為
    一併重新諭知（臺灣高等法院所屬法院98年法律座談會刑事
    類提案第23號研討結果意旨參照），合先指明。
三、按汽車駕駛人，駕駛汽車經測試檢定，酒精濃度超過規定標
    準者，處15,000元以上60,000元以下罰鍰，並當場移置保管
    其車輛及吊扣其駕駛執照1 年；汽車駕駛人，有第35條第1
    項規定之情形，應接受道路交通安全講習，道路交通管理處
    罰條例第35條第1 項第1 款、第24條第1 項第2 款固分別定
    有明文。惟一行為同時觸犯刑事法律及違反行政法上義務規
    定者，依刑事法律處罰之。但其行為應處以其他種類行政罰
    或得沒入之物而未經法院宣告沒收者，亦得裁處之。前項行
    為如經不起訴處分或為無罪、免訴、不受理、不付審理之裁
    判確定者，得依違反行政法上義務規定裁處之，行政罰法第
    26條規定甚明。其立法意旨在於，刑罰與行政罰同屬對不法
    行為之制裁，而刑罰之懲罰作用較強，故一行為同時觸犯刑
    事法律及違反行政法上義務規定時，依刑事法律處罰，即足
    資警惕，實無為一事二罰再處行政罰之必要，且刑事法律處
    罰，由法院依法定程序為之，較符合正當法律程序，應予優
    先適用。準此，如刑事法律處罰與行政處罰之處罰目的、方
    式均相同，而依刑事法律處罰，即足資警惕時，即無再為行
    政處罰之必要。但罰鍰以外之沒入或其他種類行政罰，因兼
    具維護公共秩序之作用，為達行政目的，行政機關仍得併與
    裁處。
四、經查，異議人於97年10月2 日上午7 時50分許，酒後駕駛車
    牌號碼6S-8670 號自用一般小客車，行經岡山鎮○○路為警
    攔查，並經警對異議人實施酒精濃度測試，測得異議人呼氣
    酒精濃度達每公升0.67毫克，而予以舉發，並由原處分機關
    即交通部公路總局高雄區監理所於98年11月25日以異議人違
    反道路交通管理處罰條例第35條第1 項第1 款等規定為由，
    裁處罰鍰49,500元，吊扣駕駛執照12個月，並應參加道路交
    通安全講習，有交通部公路總局高雄區監理所高監自裁字第
    裁80-N00000000號違反道路交通管理事件裁決書及高雄縣政
    府警察局舉發違反道路交通管理事件通知單各1 紙在卷可稽
    （見本院卷第7 、10頁），是異議人於上開時、地有汽車駕
    駛人，駕駛汽車經測試檢定酒精濃度超過規定標準之違規事
    實，應堪認定。茲就原處分所為裁罰是否適法妥當，分別論
    述如下：
  (一)罰鍰部分：
  １、按道路交通管理處罰條例第35條第1 項第1 款規定，係對
      行為人違反行政法上義務規定之行政罰，且該條例關於一
      酒後駕駛汽車行為同時觸犯刑事法律及違反行政法上義務
      規定者，除同條例第35條第8 項規定外，並無其他特別規
      定。是汽車駕駛人一個酒後駕駛汽車行為，經測試檢定酒
      精濃度超過規定標準，而同時涉有刑法第185 條之3 公共
      危險罪嫌時，道路交通管理處罰機關除有行政罰法第26條
      第1 項但書得處以其他種類行政罰者之情形，得裁處其他
      種類行政罰外，關於罰鍰部分，即應依上開行政罰法第26
      條及道路交通管理處罰條例第10條規定移送地方法院檢察
      署處理，除於移送後再有上開行政罰法第26條第2 項所定
      不起訴等事由及道路交通管理處罰條例第35條第8 項規定
      之情形，得依違反行政法上義務規定裁處之情形外，不得
      逕依道路交通管理處罰條例第35條第1 項第1 款規定，裁
      處行為人罰鍰之行政罰。
  ２、又按被告所犯為死刑、無期徒刑或最輕本刑3 年以上有期
      徒刑以外之罪，檢察官參酌刑法第57條所列事項及公共利
      益之維護，認以緩起訴為適當者，得定1 年以上3 年以下
      之緩起訴期間為緩起訴處分，其期間自緩起訴處分確定之
      日起算，刑事訴訟法第253 條之1 第1 項定有明文。而「
      緩起訴」處分之最終雖使被告免於刑事訴追之效果，與「
      不起訴」處分之效果相同，然觀諸刑事訴訟法第253 條之
      1 第1 項係91年2 月8 日增訂，行政罰法係94年2 月5 日
      公布，而制定在後的行政罰法第26條第2 項僅臚列「不起
      訴處分或無罪、免訴、不受理、不付審理之裁判確定者」
      ，並未將「緩起訴處分」納入。又緩起訴處分既非不能證
      明行為人之犯罪事實，且行為人於緩起訴處分期間內須遵
      守或履行刑事訴訟法第253 條之2 各款所規定之事項，若
      有同法第253 條之3 第1項 各款情形，檢察官仍得依職權
      或依告訴人之聲請，將緩起訴處分撤銷，已產生實質刑罰
      之效果，自與上開行政罰法第26條第2 項列舉之不起訴處
      分等情形迥然有別，仍無從遽為比擬而為相同之處置。爰
      此，本於對受處分人不利益之規定不得任意擴張解釋之原
      則，自不得類推適用，而認應受行政罰之行為經緩起訴處
      分，仍得依違反行政法上之義務規定裁處之。
  ３、另道路交通管理處罰條例第35條第8 項固定有汽車駕駛人
      經裁判確定，而處以罰金低於該條例第92條所訂最低罰鍰
      基準規定，應依該條例裁決繳納不足最低罰鍰部分之規定
      。惟檢察官以緩起訴命被告向指定之公益團體提供義務勞
      務，與道路交通管理處罰條例第35條第8 項經裁判確定處
      以罰金性質迴異，並無所謂差額可言，自無適用該條例之
      可能。
  ４、經查，異議人因上開酒後駕車經測試檢定酒精濃度超過規
      定標準之違規行為，另涉犯公共危險之刑事案件部分，業
      經臺灣高雄地方法院檢察署檢察官以97年度偵字第28310
      號予以緩起訴處分確定，緩起訴期間1 年，並命向指定之
      社區或公益團體提供40小時之義務勞務及參加觀護人辦理
      之法制教育課程2 次，每次2 小時，異議人業已履行完畢
      等節，有上開緩起訴處分書、臺灣高等法院被告前案紀錄
      表各1 份在卷可憑（見本院卷第9 、17頁）。是上開緩起
      訴命異議人提供40小時之義務勞務等，固非刑法所定刑罰
      之種類，然已對異議人之名譽、心理、自由產生相當制約
      ，應可實質該當行政罰法第26條第1 項之「依刑事法律」
      之處罰，復無行政罰第26條第2 項規定所揭示「經不起訴
      處分或為無罪、免訴、不受理、不付審理之裁判確定者」
      此類未課予行為人實質上不利益負擔之情形，揆諸上揭說
      明，原處分機關依道路交通管理處罰條例第35條第1 項第
      1 款之規定，對異議人上開違規行為予以裁罰時，除其行
      為應處以其他種類行政罰（如吊扣駕駛執照及施以道安講
      習）仍得予以裁處外，就罰鍰部分，自不得再予科處。從
      而，原處分關於裁處異議人罰鍰49,500元部分，即有未洽
      。
  (二)吊扣駕駛執照部分：
  １、按道路交通管理處罰條例第68條於94年12月14日修正公布
      ，並於95年3 月1 日施行，而修正前規定：「汽車駕駛人
      ，因違反本條例及道路交通安全規則之規定，受吊扣或吊
      銷駕駛執照處分時，吊扣或吊銷其持有各級車類之駕駛執
      照」，修正後規定：「汽車駕駛人，因違反本條例及道路
      交通安全規則之規定，受吊銷駕駛執照處分時，吊銷其持
      有各級車類之駕駛執照」。觀其修法意旨，係以「原條文
      將違規駕駛人所持有之各級車類駕駛執照一併吊扣或吊銷
      ，失之過酷，影響人民工作及生活甚鉅」為由，而刪除吊
      扣駕駛人駕駛執照時，應吊扣駕駛人持有各級車類駕駛執
      照之規定，故於修正後，於吊扣駕駛執照處分時，自不應
      再吊扣其持有各級車類之駕駛執照，而僅得吊扣違規或違
      法當時所駕駛車種之駕駛執照。再者，行政行為，採取之
      方法所造成之損害不得與欲達成目的之利益顯失均衡，行
      政程序法第7 條第3 款定有明文及行政罰法第18條規定意
      旨可資參照。職是，本件異議人於前述違規之際所駕駛既
      為自用一般小客車，故依法應僅得吊扣異議人違規時所駕
      駛該級車類之駕駛執照即小型車普通駕駛執照（至於實際
      執行面，可由交通主管機關於聯結車職業駕駛執照上或電
      腦檔存資料，註記吊扣小型車普通駕照，而為限制車類級
      別之駕駛資格，臺灣高等法院所屬法院98年法律座談會刑
      事類提案第20號、23號研討結果意旨參照）。原處分機關
      未見及此，逕予吊扣異議人所持有之聯結車職業駕駛執照
      12個月（裁決書上未載明吊扣之駕駛執照種類，惟參酌卷
      附移送書所載，係欲吊扣異議人之聯結車職業駕駛執照12
      個月，見本院卷第2 頁），此舉顯然不當剝奪異議人駕駛
      職業聯結車之權利，對異議人權益侵害甚鉅，亦與現行道
      路交通管理處罰條例第68條規定有悖，自非適法。
  (三)道路交通安全講習部分：
    道路交通安全講習為罰鍰以外之其他種類之行政罰，兼具維
    護公共秩序之作用，為達行政目的，衡諸行政罰法第26條第
    1 項但書規定及前揭第三點說明，原處分機關仍得予以裁處
    ，並無違誤。
五、綜上所述，原處分機關對異議人裁處應接受道路交通安全講
    習部分，固依法有據。然原處分機關對異議人科處罰鍰49,5
    00元及吊扣異議人聯結車職業駕駛執照12個月部分，既有上
    開未洽之處，則異議人本件聲明異議，為有理由，自應由本
    院將原處分予以撤銷，並依道路交通管理處罰條例第35條第
    1 項第1 款、第24條第1 項第2 款及違反道路交通管理事件
    統一裁罰基準及處理細則第44條規定，自為裁定如主文第2
    項所示，以資適法。
據上論斷，應依道路交通案件處理辦法第20條前段，道路交通管
理處罰條例第35條第1 項第1 款、第24條第1 項第2 款，違反道
路交通管理事件統一裁罰基準及處理細則第44條，裁定如主文。
中    華    民    國    98    年    12    月    31    日
                  交通法庭    法  官  林永村
以上正本證明與原本無異。
如不服本裁定，應於收受送達後5 日內向本院提出抗告狀。
中    華    民    國    98    年    12    月    31    日
                              書記官  王珮樺

司法院資訊處製作；財團法人民間司法改革基金會備份。
